【裁判字號】    98,訴,862
【裁判日期】    980728
【裁判案由】    塗銷所有權移轉登記等
【裁判全文】
臺灣板橋地方法院民事判決               98年度訴字第862號
原      告  臺灣中小企業銀行股份有限公司
法定代理人  丁○○
訴訟代理人  乙○○
被      告  甲○○
            丙○
上列當事人間請求塗銷所有權移轉登記等事件，本院於中華民國
97年6 月23日言詞辯論終結，判決如下：
    主      文
被告就如附表所示之土地及建物，於民國九十七年十一月六日所
為贈與之債權行為，及於民國九十七年十一月十二日所為所有權
移轉登記之物權行為應予撤銷。
被告丙○應將前項所有權移轉登記塗銷。
訴訟費用由被告連帶負擔。
    事實及理由
一、原告主張：
  (一)訴外人鍾一民於民國97年7 月15日邀同被告甲○○等為連帶
    保證人，簽訂青年創業貸款契約書、借據及授信約定書，向
    原告借款新臺幣（下同）90萬元（下稱系爭借款），約定借
    款期間自97年7 月29日起至103 年7 月29日止，自貸放後12
    個月內按月繳納利息，並自98年7 月29日起開始按月平均攤
    還本息，共分60期。借款利息按郵政儲金2 年期定期儲金利
    率加年息1.25 %機動計息，每月繳付一次，並自97年8 月29
    日起開始繳付。詎訴外人鍾一民自97年10月29日起即未依約
    繳款，屢經催討未果，爰依訴外人鍾一民及被告甲○○所簽
    立之授信約定書第16條第1 項規定，主張視為借款全部到期
    ，喪失期限利益。而訴外人鍾一民迄今尚欠原告本金90萬元
    及利息、違約金未為清償。被告甲○○既為訴外人鍾一民之
    連帶保證人，依約應負連帶清償責任。
  (二)次查，被告甲○○為避免個人財產遭受強制執行求償，竟於
    97年11月6 日將其名下之如附表所示之土地及建物（下稱系
    爭不動產）贈與其配偶被告丙○，並於同年月12日將所有權
    移轉登記予被告丙○，藉以規避原告對其財產之強制執行。
    是被告二人所為之上開無償債權行為及物權行為，致原告無
    法就開不動產追償，顯已損害原告就系爭借款之債權。爰依
    民法第24 4條第1 項規定，請求法院撤銷被告間就系爭房地
    所為之贈與暨所有權移轉行為，並塗銷所有權移轉登記等語
    。
  (三)併為聲明：如主文所示。
二、被告則以：系爭不動產係被告丙○之原有財產，被告甲○○
    僅為形式上之登記名義人，被告甲○○為家庭主婦，從未工
    作賺錢，購置不動產之金錢來源均為被告丙○之工作報酬及
    軍公教退休金，故系爭不動產之貸款人雖為被告甲○○，但
    並非由被告甲○○支付貸款，而係由被告丙○支付貸款，應
    屬附負擔之贈與而非無償贈與。且系爭借款，已由另名連帶
    保證人王永鳳於98年3 月間與原告達成協議還款事宜，約定
    由王永鳳自98年3 月起每月償還8,000 元，期限以1 年為限
    ，期滿另行協議還款事宜，此對原告之債權已充分確保，亦
    無有害及債權之事，核與民法第244 條第1 項規定不符等語
    資為抗辯。併為答辯聲明：駁回原告之訴。
三、兩造不爭執之事項：
  (一)訴外人鍾一民於97年7 月15日邀同被告甲○○等人為連帶保
    證人，簽訂青年創業貸款契約書、借據及授信約定書，向原
    告借款90萬元，約定借款期間自97年7 月29日起至103 年7
    月29日止，自貸放後12個月內按月繳納利息，並自98年7 月
    29日起開始按月平均攤還本息，共分60期。借款利息按郵政
    儲金2 年期定期儲金利率加年息1.25% 機動計息，每月繳付
    一次，並自97年8 月29日起開始繳付（見本院卷第12至15頁
    之青年創業貸款契約書、借據及授信約定書，本院第43頁言
    詞辯論筆錄）。
  (二)訴外人鍾一民自97年10月29日起即未依約繳款，依訴外人鍾
    一民及被告甲○○所簽立之授信約定書第16條第1 項約定，
    其借款視為全部到期（見本院卷第14至16頁授信約定書、往
    來明細表）。
  (三)被告甲○○於97年11月6 日將其名下之系爭不動產贈與配偶
    即被告丙○，並於同年月12日將所有權移轉登記予被告丙○
    （見本院卷第5 至7 頁土地及建物登記謄本）。
四、本院之判斷：
  (一)按債務人所為之無償行為，有害及債權者，債權人得聲請法
    院撤銷之；債權人依前開規定聲請法院撤銷時，得並聲請命
    受益人或轉得人回復原狀。又前條撤銷權，自債權人知有撤
    銷原因時起，1 年間不行使，或自行為時起經過10年而消滅
    ，民法第244 條第1 項、第4 項、第245 條分別定有明文。
    查本件原告主張被告係於97年11月6 日為本件贈與行為及將
    系爭不動產移轉登記於被告丙○名下，而原告係於98年3 月
    11日提起本件訴訟（見本院卷第1 頁），未逾前揭1 年之除
    斥期間，先予敘明。
  (二)被告間於97年11月6 日就系爭房地為贈與行為時，原告對被
    告甲○○之債權業已存在：
  1.按債權人得依民法第244 條規定行使撤銷權，以其債權於債
    務人為詐害行為時，業已存在者為限（最高法院62年臺上字
    第2609號判例意旨參照）。
  2.查本件被告甲○○為訴外人鍾一民系爭借款之連帶保證人，
    保證鍾一民於97年7 月15日向原告借用之90萬元，並約定借
    款期間自97年7 月29日起至103 年7 月29日止，自貸放後12
    個月內按月繳納利息，及自98年7 月29日起開始按月平均攤
    還本息，共分60期，借款利息按郵政儲金2 年期定期儲金利
    率加年息1.25% 機動計息，每月繳付一次，並自97年8 月29
    日起開始繳付；惟訴外人鍾一民自97年10月29日起即未依約
    繳款，依授信約定書第16條第1 項約定，其借款視為全部到
    期等情，業據原告提出青年創業貸款契約書、借據及授信約
    定書等影本各1 份為證（見本院卷第12至16頁），且為兩造
    所不爭執（本院第43頁言詞辯論筆錄）。由此足徵，訴外人
    鍾一民向原告借用之系爭借款，於97年7 月29日借款日即已
    存在，且鍾一民自97年10月29日起未依約清償借款，依約其
    借款視為全部到期，被告甲○○自應負連帶清償責任，從而
    ，被告間於97年11月6 日及12日為贈與之債權行為及物權行
    為時，原告之債權確已存在，堪以認定。
  (三)被告間於97年11月6 日及12日就系爭不動產所為贈與之債權
    行為及物權行為確有害及原告之債權：
  1.原告主張被告間於97年11月6 日及12日就系爭不動產所為贈
    與之債權行為及物權行為有害及原告之債權，業據提出土地
    及建物登記謄本影本各1 件為證（見本院卷第5 至7 頁），
    並經本院依職權調取被告甲○○之最新稅務電子閘門財產所
    得調件明細表1 份（見本院卷第34頁），查悉被告甲○○於
    96 年 度除有利息所得1,644 元及薪資所得490,000 元外，
    別無其他財產，足證被告甲○○確無其他資產可供清償上開
    90萬元本息及違約金債務。而被告甲○○名下之系爭不動產
    為所有債權人之債權總擔保，是被告甲○○於97年11月6 日
    將系爭不動產以贈與為原因辦理所有權移轉登記予被告丙○
    ，確實致被告甲○○之財產減少，而有害及原告之債權，至
    為明確。
  2.又被告甲○○將系爭不動產贈與丙○之行為，並無約定丙○
    對於被告甲○○負有為一定給付之義務，自屬無償之贈與行
    為。至於被告抗辯系爭不動產之貸款係由被告丙○清償云云
    ，實與附負擔之贈與有別，是被告辯稱被告甲○○將系爭不
    動產所有權贈與丙○之行為，係屬附負擔之贈與而非無償贈
    與云云，不足憑採。另被告雖抗辯系爭不動產係被告丙○之
    原有財產，被告甲○○僅為形式上之登記名義人云云，惟未
    就被告間有借名登記之合意舉證以實其說；且參以被告丙○
    於本件言詞辯論程序時陳稱：伊當時來臺灣什麼都沒有，而
    其等是夫妻，所以買的房子就登記給甲○○，讓甲○○開心
    等語（見本院卷第42頁反面），足見系爭不動產確實係被告
    甲○○所有之財產。再者，被告又抗辯另名連帶保證人王永
    鳳已於98年3 月間與原告達成協議還款事宜，約定由王永鳳
    自98年3 月起每月償還8,000 元，期限以1 年為限，期滿另
    行協議還款事宜，此對原告之債權已充分確保，亦無有害及
    債權之事云云，並提出通知書影本1 紙為證（見本院卷第57
    頁）。惟按數人保證同一債務者，除契約另有訂定外，應連
    帶負保證責任，民法第748 條定有明文，是連帶保證人王永
    鳳雖與原告達成還款協議，但並不免除被告甲○○之連帶保
    證責任，則被告辯稱未害及原告之債權云云，尚屬無據。從
    而，被告甲○○將系爭不動產所有權贈與及移轉予被告丙○
    之債權行為及物權行為，性質上自屬無償行為，且有害及原
    告之債權，故原告主張依民法第244 條第1 項規定，請求撤
    銷被告間於97年11月6 日就系爭不動產所為之贈與之債權行
    為及同年11月12日所為之所有權移轉登記之物權行為，並依
    同條第4 項前段規定，請求被告丙○將系爭房地之所有權移
    轉登記塗銷，洵屬有據。
五、綜上所述，原告依據民法第244 條第1 項、第4 項前段規定
    ，請求被告撤銷就系爭不動產所為無償之贈與債權行為及所
    有權移轉登記之物權行為，暨請求被告丙○塗銷所有權移轉
    登記，為有理由，應予准許。
六、本件事證已臻明確，兩造其餘之主張、陳述及所提證據暨攻
    擊防禦方法，經本院審酌後，認與本件判決結果無影響，爰
    不一一贅述，附此敘明。
七、據上論結：本件原告之訴為有理由，依民事訴訟法第78條、
    第85條第2 項，判決如主文。
中    華    民    國    98    年    7     月    28    日
                  民事第二庭    法  官  張筱琪
以上正本係照原本作成
如對本判決上訴，須於判決送達後20日內向本院提出上訴狀
中    華    民    國    98    年    7     月    28    日
                                書記官  連思斐
┌────────────────────────────────────────────────┐
│附表（土地）：                                                                                  │
├─┬───────────────────────────┬─┬──────┬────┬────┤
│編│        土          地          坐          落        │地│面        積│        │        │
│  ├───┬────┬────┬────┬────────┤  ├──────┤權利範圍│備    考│
│號│縣  市│鄉鎮市區○   段   ○ ○  段 │  地        號  │目│  平方公尺  │        │        │
├─┼───┼────┼────┼────┼────────┼─┼──────┼────┼────┤
│１│臺北縣│ 中和市 │  大仁  │        │    355         │建│109.97      │4分之1  │        │
├─┴───┴────┴────┴────┴────────┴─┴──────┴────┴────┤
│附表（建物）︰                                                                                  │
├─┬──┬───────┬───────┬──────┬─────────────┬──┬───┤
│編│ 建 │              │              │  建築式樣  │建  物  面  積（平方公尺）│權利│  備  │
│  │    │   建物門牌   │   基地坐落   │  主要建築  ├───────┬─────┤    │      │
│  │    │              │              │  材 料 及  │樓  層  面  積│ 附屬建物 │    │      │
│號│ 號 │              │              │  房屋層數  │合          計│用途及面積│範圍│  考  │
├─┼──┼───────┼───────┼──────┼───────┼─────┼──┼───┤
│１│1099│臺北縣中和市大│臺北縣中和市大│鋼筋混凝土造│第1層：62.55  │平台11.5  │全部│      │
│  │    │仁街32號      │仁段355地號   │4層樓房     │合計：74.05   │          │    │      │
│  │    │              │              │            │              │          │    │      │
│  │    │              │              │            │              │          │    │      │
└─┴──┴───────┴───────┴──────┴───────┴─────┴──┴───┘


司法院資訊處製作；財團法人民間司法改革基金會備份。
